臺灣臺中地方法院刑事判決　　　　　　　96年度易字第1811號
公　訴　人　臺灣臺中地方法院檢察署檢察官
被　　　告　甲○○
上列被告因詐欺案件，經檢察官提起公訴（96年度偵字第500號
）及移送併辦（臺灣苗栗地方法院檢察署96年度偵緝字第85號）
，本院判決如下：
    主    文
甲○○幫助連續意圖為自己不法之所有，以詐術使人將本人之物
交付，處有期徒刑陸月，如易科罰金，以銀元佰元即新臺幣玖
佰元折算壹日。減為有期徒刑月，如易科罰金，以銀元佰元
即新臺幣玖佰元折算壹日。
    犯罪事實
一、甲○○明知金融帳戶之存摺、印章、提款卡及密碼係供自己
    使用之重要理財工具，關係個人財產、信用之表徵，且可預
    見存摺、提款卡及密碼如交予他人使用，而未加以闡明正常
    用途，極易被利用為與財產有關之犯罪工具，竟仍不顧他人
    可能遭受財產上損害之危險，而基於縱若其金融帳戶被利用
    作為詐欺取財之工具，亦不違背其本意之幫助犯意，於民國
    九十四年十一月間某日，在不詳地點，將其所有之中華郵政
    （現更名為臺灣郵政）股份有限公司頭份郵局存款帳戶（帳
    號為00000000000000號，下稱前開郵局帳戶
    ）之存摺、印章、提款卡及密碼交付予不詳姓名年籍之成年
    人（下稱前開成年人）使用。前開成年人取得前開郵局帳戶
    之存摺、印章、提款卡及密碼後，旋即與真實姓名年籍不詳
    之二以上成年人所組成之詐欺取財集團（下稱前開詐欺取財
    集團），共同基於意圖為自己不法所有之概括犯意聯絡，先
    後於：(一)九十四年十一月二十九日某時，乙○○欲借款而依
    前開詐欺取財集團成員所刊登之報紙借貸廣告，撥打電話與
    前開詐欺取財集團成員聯繫後，前開詐欺取財集團成員向乙
    ○○詐稱需先繳付保險費供擔保始能借款，致乙○○陷於錯
    誤，於翌日（三十日）起迄同年十二月二日止，依前開詐欺
    取財集團成員之指示，接續將新臺幣（下同）六萬九千三百
    元、五萬五千元、八萬一千六百九十六元匯款存入前開郵局
    帳戶內，而受有財產上損害；(二)九十四年十一月三十日某時
    ，蘇宏欣因需錢恐急而依前開詐欺取財集團成員所刊登之報
    紙借貸廣告，撥打電話與前開詐欺取財集團成員聯繫後，前
    開詐欺取財集團成員向蘇宏欣佯稱需先繳付保險費擔保始能
    借款，致蘇宏欣陷於錯誤，於同日十五時許，依前開詐欺取
    財集團成員之指示，將四萬六千元二百元匯款存入前開郵局
    帳戶內，而受有財產上損害。嗣乙○○、蘇宏欣發覺有異，
    始知受騙並報警處理而查悉上情。
二、案經臺中縣警察局大甲分局報請臺灣臺中地方法院檢察署檢
    察官偵查起訴，及彰化縣警察局移送臺灣彰化地方法院檢察
    署呈請臺灣高等法院臺中分院檢察署令轉臺灣苗栗地方法院
    檢察署偵查後移送併案審理。
    理    由
一、按刑事訴訟法第一百五十九條之五規定，被告以外之人於審
    判外之陳述，雖不符前四條之規定，而經當事人於審判程式
    同意作為證據，法院審酌該言詞陳述或書面陳述作成時之情
    況，認為適當者，亦得為證據。當事人、代理人或辯護人於
    法院調查證據時，知有第一百五十九條第一項不得為證據之
    情形，而未於言詞辯論終結前聲明異議者，視為有前項之同
    意。本件被告於本院調查證據時，就被害人即證人蘇宏欣、
    乙○○於警詢時之證述，而未於言詞辯終結前聲明異議，視
    為同意作為證據，且參酌前開陳述作成時之情況，認為適當
    ，應均有證據能力，合先敘明。
二、訊據被告甲○○固坦承前開郵局帳戶為其所有，惟矢口否認
    有何前揭幫助詐欺取財之不法犯行，辯稱：前開郵局帳戶我
    係作為交易工程款之用，我於九十四年十月間工程完工後，
    因為已無工程之往來，即未使用前開郵局帳戶，所以我將前
    開郵局帳戶之存摺、印章、提款卡一起放在一包包內，且該
    提款卡之密碼亦寫在將裝該提款卡之塑膠套，而該包包又放
    在我的廂型車內，我後來於九十五年三月間將該廂型車出售
    時，雖有將該包包拿出來，但我並無檢視原來放在該包包內
    之前開郵局帳戶之存摺、印章、提款卡等物，直到警方於九
    十五年五月間通知我前開郵局帳戶已列為警示帳戶時，我才
    發現前開郵局帳戶之存摺、印章、提款卡及其密碼等物已遺
    失，可能是我將該廂型車賣出售前之該包包放在廂型車內期
    間，向我借廂型車的工人將前開郵局帳戶之存摺、印章、提
    款卡及其密碼偷走等語。經查：
  (一)被害人乙○○、蘇宏欣遭前揭遭前開詐欺取財集團成員詐騙
    ，均陷於錯誤而各匯款存入前揭金錢至前開郵局帳戶內，而
    均受有財產上損害等情，為被告所不否認，並據被害人即證
    人乙○○、蘇宏欣分別於警詢時證述明確。此外，並有前開
    郵局帳戶之開戶申請資料及其交易明細表各一件、證人乙○
    ○、蘇宏欣遭詐騙而分別匯款之匯款執據各三紙、一紙附卷
    可證。且由證人乙○○、蘇宏欣均係因欲借款觀覽報紙借貸
    廣告後均以電話與前開詐欺取財集團成員聯繫而遭詐騙，其
    等二人遭詐騙之模式均屬同一，堪認係屬同一之詐欺取財集
    團即前開詐欺集團成員所為。則被告所有之前開郵局帳戶，
    確遭前開成年人等前開詐欺取財集團成員作為實施詐欺取財
    犯行之用，足堪認定。
  (二)又前開郵局帳戶於九十四年十月上旬迄同年十一月二十四日
    止，仍有多次存款、提款之紀錄，此觀卷附前開郵局帳戶之
    交易明細表一件甚明。再參以被告另方面於警詢、本院審理
    時陳稱：我最後一次係九十四年十一月二十四日提領前開郵
    局帳戶內之款項等語（見九十五年五月十三日警詢筆錄、本
    院卷三二頁卷），核與被告前揭辯稱：其係因九十四年十月
    間工程完工後，即未曾使用前開郵局帳戶，而將前開郵局帳
    戶之存摺、印章、提款卡一起放在一包包內等語，前後供述
    顯互為岐異，則被告辯稱其係遺失前開郵局帳戶之存摺、印
    章、提款卡乙節，已至有可疑，非可輕信。且綜參：1.被告
    於九十四年十月間工程結束後，就無與工人往來，亦據被告
    於本院審理時陳明在卷（見本院卷三二頁），則被告於工程
    結束後，顯無再因工人向其借用廂型車、甚且進一步偷走其
    陳稱之內置放有前開郵局帳戶之存摺、印章、提款卡之包包
    之可能；2.被告陳稱其將內有前開郵局帳戶之存摺、印章、
    提款卡等重要物品之包包長期置放在其所有之廂型車，亦悖
    於常情，由此足見被告前開所辯，顯係臨訟杜撰之卸詞，委
    無可採。
  (三)另前開郵局帳戶於九十四年十月四日尚有申請核發晶片提款
    卡之情事，此觀卷附前開郵局帳戶交易明細表一件，亦甚明
    確。且被告所設定之前開郵局帳戶提款卡之密碼多達八碼（
    見本院卷），亦據被告於本院審理時陳明在卷（見本院卷三
    二頁）。而依一般社會常情，欲使用提款卡領取款項者，須
    於金融機構所設置之自動櫃員機上依指令操作，並輸入正確
    之密碼，方可順利領得款項，若非帳戶所有人同意、授權而
    告知提款卡密碼等情況，單純持有金融卡之人，欲隨機輸入
    號碼而領取款項之機會（每位由○至九，即有000000
    00至00000000等不同之組合），不法之人任意輸
    入號碼而與正確之密碼相符者，機率微乎其微，又依常情而
    論，稍有社會歷練、經驗之人，均知金融卡應與其存摺、密
    碼分別保存，或者將密碼牢記心中而不在任何物體上標示或
    載明密碼，以免徒增帳戶款項遭人持提款卡併同輕易得知之
    密碼盜領款項，衡諸被告當時已係三十餘歲之人，且其自陳
    係以前開郵局帳戶作為交易工程款之用途，被告顯非至愚之
    輩，前揭社會經驗常情，亦應為被告所知稔，且金融存款帳
    戶事關存戶個人財產權益之保障，其與存戶及提款卡結合，
    專有性自屬更高，若落入不明人士手中，極易被利用為取贓
    之犯罪工具，是一般人均有妥為保管以防止他人任意使用之
    認識，被告辯稱其將書寫前開郵局帳戶提款卡密碼而與該提
    款卡同置於一處，實與常情相違，難予採信。衡情被告對於
    前開郵局帳戶存摺、印章、提款卡及其密碼均置於一處，甚
    且將載明密碼於物體上使他人得以輕易知悉之狀態，於此情
    形倘落入不明人士手中，極易被利用為取贓之犯罪工具，實
    早已知之甚詳。於此情形，益見被告實無再將前開郵局帳戶
    提款卡之密碼書寫載明並標示於外，甚且將該書寫前開郵局
    帳戶提款卡密碼與該提款卡同置於一處之可能。是被告此部
    分所辯，顯係事後卸責之詞，委無可採。
  (四)按犯罪集團為方便收取贓款，並躲避檢警之追緝，而以他人
    帳戶供作所詐得款項出入之帳戶，衡情，通常會先取得帳戶
    所有人之同意才使用，否則一旦帳戶所有人掛失，被害人匯
    入之款項即遭凍結無法提領，帳戶所有人反可輕易辦理補發
    存簿、變更印鑑、密碼，將款項提領一空，犯罪集團自不可
    能冒此風險。倘被告所有之前開帳戶係遺失，對於此來源不
    明之帳戶，犯罪集團無從知悉帳戶所有人何時會辦理掛失，
    豈會甘冒帳戶所有人向銀行辦理掛失而無法提領或轉出被害
    人所匯款項之風險？故犯罪集團實無可能利用該帳戶而為前
    開交易，再參以證人乙○○、蘇宏欣各將其等二人前揭遭詐
    騙之金錢存入前開郵局帳戶後，均隨即於同日或翌日遭提領
    一空等情，有前開郵局帳戶之交易明細表一件附卷可參，顯
    見前開成年人等前開詐欺取財集團成員已確信被告所有之前
    開郵局帳戶在其等使用期間被告並不會向郵局辦理掛失。從
    而，前開郵局帳戶之存摺、印章、提款卡、密碼等資料應係
    被告提供予前開成年人使用，應無疑義。被告辯稱前開郵局
    帳戶之存摺、印章、提款卡及密碼係遺失等語，顯係卸責之
    詞，委無足採。
  (五)又金融帳戶為個人理財之工具，申請開設金融帳戶並無任何
    特殊之限制，一般民眾皆能自由申請開戶，並得同時在不同
    金融機構申請多數存款帳戶使用，乃眾所週知之事實。依一
    般人之社會生活經驗，倘係合法收入，本可自行向金融行庫
    開戶使用，而無向他人購買帳戶之必要。如他人不以自己名
    義申請開戶，而向他人收購金融機構帳戶使用，衡情，應係
    為免他人得知使用帳戶者之真實身分，故應能合理懷疑收購
    帳戶之人目的在於供犯罪所用。況近來新聞媒體，對於不肖
    犯罪集團常大量收購或使用他人存款帳戶後，再持以供作犯
    罪使用，藉此逃避檢警查緝之情事，亦多所報導；又一般人
    亦均有妥為保管及防止他人任意使用存摺、提款卡及密碼之
    認識，縱特殊情況偶須交付他人使用，亦必深入瞭解用途及
    合理性，始予提供，且該等專有物品如落入不明人士手中，
    而未加以闡明正常用途，極易被利用為與財產有關之犯罪工
    具，此乃依一般生活經驗即能體察之常識，而對於非有正當
    理由，竟徵求他人提供帳戶者，客觀上可預見其目的，係供
    為某筆資金之存入，後再行領出之用，且該筆資金之存入及
    提領過程係有意隱瞞或掩飾行為人之真實身分之用意，一般
    人本於一般認知能力均易於瞭解，是被告應可預見將前開郵
    局帳戶存摺、印章、提款卡及密碼供他人使用將幫助他人實
    施犯罪，仍將之交付予前開成年人使用，顯預見縱有人以其
    金融帳戶向社會大眾詐騙財物，避免遭查獲，亦不違背其本
    意至明。
  (六)證人乙○○、蘇宏欣均僅觀覽報紙借貸廣告，撥打電話與前
    開詐欺取財集團成員聯繫而詐騙，均未直接與施用詐術者見
    面，亦未曾見過被告本人，故本案並無積極證據證明被告與
    前開成年人等前開詐欺取財集團成員，有共同基於詐欺取財
    之犯意聯絡，亦無積極證據證明被告有參與前開詐欺取財構
    成要件之行為。被告既僅係以幫助之意思，參與詐欺取財罪
    構成要件以外之行為，自僅成立詐欺取財罪之幫助犯，並非
    共同正犯。
  (七)綜上所述，被告前開所辯，顯係事後卸責之詞，不足採信。
    是本案事證明確，被告前揭犯行，至堪認定。
三、論罪科刑：
  (一)新舊法比較部分：被告行為後，刑法業於九十四年二月二日
    修正公布，於九十五年七月一日施行，且按行為後法律有變
    更者，適用行為時之法律，但行為後之法律有利於行為人者
    ，適用最有利於行為人之法律，現行刑法第二條第一項訂有
    明文。此條規定乃與刑法第一條罪刑法定主義契合，而貫徹
    法律禁止溯及既往原則，係規範行為後法律變更所生新舊法
    律比較適用之準據法，是刑法第二條本身雖經修正，但刑法
    第二條既屬適用法律之準據法，本身尚無比較新舊法之問題
    ，應一律適用裁判時之現行刑法第二條規定，以決定適用之
    刑罰法律，先予敘明。又以本次刑法修正之比較新舊法，應
    就罪刑有關之共犯、未遂犯、想像競合犯、牽連犯、連續犯
    、結合犯，以及累犯加重、自首減輕暨其他法定加減原因與
    加減例等一切情形，綜其全部罪刑之結果而為比較，最高法
    院九十五年五月二十三日著有九十五年度第八次刑庭會議決
    議可資參照。經查：
  1.刑法第三百三十九條第一項詐欺取財罪，法定刑得科或併科
    銀元一千元以下罰金，依修正後刑法施行法增訂第一條之一
    ：「中華民國九十四年一月七日刑法修正施行後，刑法分則
    編所定罰金之貨幣單位為新臺幣。九十四年一月七日刑法修
    正時，刑法分則編未修正之條文定有罰金者，自九十四年一
    月七日刑法修正施行後，就其所定數額提高為三十倍。但七
    十二年六月二十六日至九十四年一月七日新增或修正之條文
    ，就其所定數額提高為三倍」及刑法第三十三條第五款修正
    為：「主刑之種類如下：五、罰金：新臺幣一千元以上，以
    百元計算之」等規定觀之，依修正後之法律，刑法第三百三
    十九條第一項詐欺取財罪所得科處之罰金刑最高為新臺幣三
    萬元、最低為新臺幣一千元，然依被告行為時之刑罰法律，
    即罰金罰鍰提高標準條例第一條前段規定之提高倍數十倍及
    修正前刑法第三十三條第五款規定之罰金最低額一元計算，
    則刑法第三百三十九條第一項之詐欺取財罪所得科處之罰金
    最高為銀元一萬元，最低額為銀元十元，若換算為新臺幣，
    最高額雖與新法同為新臺幣三萬元，然最低額僅為新臺幣三
    十元。因此，比較上述修正前、後之刑罰法律，自以被告二
    人行為時關於科處罰金刑之法律較有利於被告。
  2.修正前刑法第五十六條連續犯之規定業已刪除，原屬連續犯
    之數個犯罪行為，依新法應數罪併罰，二者相較，修正前之
    規定可依裁判上一罪論處，修正前之規定顯較有利於被告，
    應依修正前刑法第五十六條之連續犯規定論處。
  3.綜合上述各條文修正前、後之比較，揆諸前揭最高法院決議
    及修正後刑法第二條第一項前段、後段規定之「從舊、從輕
    」原則，被告自應適用其行為時之法律，即依修正前刑法之
    相關規定及罰金罰鍰提高標準條例第一條前段之規定論處。
  4.至刑法第三十條幫助犯之規定，於九十四年一月七日修正、
    九十五年七月一日施行前之規定為：「幫助他人犯罪者，為
    從犯。雖他人不知幫助之情者，亦同。從犯之處罰，得按正
    犯之刑減輕之。」，修正施行後之規定則為：「幫助他人實
    行犯罪行為者，為幫助犯。雖他人不知幫助之情者，亦同。
    幫助犯之處罰，得按正犯之刑減輕之。」，揆諸本條之修正
    理由係為確認幫助犯採共犯從屬性說之「限制從屬形式」，
    並避免「從犯」之不同解讀，而將「從犯」修正為「幫助犯
    」，並明示幫助犯之成立，亦以被幫助者著手犯罪之實行，
    且具備違法性為必要，而將條文文字修正為「幫助他人實行
    犯罪行為者，為幫助犯」。顯見修正前、後刑法第三十條關
    於幫助犯之規定，僅作文字修正，並無有利、不利之情形，
    自無新舊法比較適用之問題，附此敘明（最高法院九十五年
    度臺上字第六○一六號判決參照）。
  (二)按刑法上之幫助犯，係指以幫助之意思，對於正犯資以助力
    ，而未參與實施犯罪之行為者而言（最高法院四十九年臺上
    字第七七號判例參照）。次按連續幫助與幫助連續原屬有別
    ，如基於概括犯意，多次幫助他人犯罪，為連續幫助；如以
    一幫助行為，幫助他人連續犯罪，則為幫助連續，就幫助犯
    言，僅有一次之犯罪行為（最高法院八十六年度臺上字第五
    六八○號、八十七年度臺上字第三八六五號判決參照）。查
    前開成年男子取得被告所提供之前開郵局帳戶存摺、印章、
    提款卡及密碼後，前開詐欺取財集團成員旋即先後向被害人
    乙○○、蘇宏欣詐欺取財，致其等二人均遭詐騙而各將前揭
    金錢轉帳存入前開郵局帳戶內，均受有財產上損害，有如前
    述。是核前開成年男子等前開詐欺取財集團成員所為，係犯
    刑法第三百三十九條第一項之詐欺取財罪。又前開成年男子
    等前開詐欺取財集團成員先後詐騙乙○○、蘇宏欣之詐欺取
    財行為，時間緊接，手段類似，均係觸犯犯罪構成要件相同
    之罪名，顯均係基於概括犯意而為之，為連續犯之裁判上一
    罪關係，依修正前刑法第五十六條之規定，應論以連續詐欺
    取財罪。另被告均僅係提供交付前開郵局帳戶供作前開成年
    人等前開詐欺取財集團成員之連續詐欺取財之存款帳戶工具
    使用，顯係基於幫助他人連續詐欺取財之犯意，且被告提供
    前開郵局帳戶予前開成年人之行為，核屬刑法詐欺取財罪構
    成要件以外之行為，被告既係以幫助他人犯罪之意思而參與
    犯罪構成要件以外之行為，依刑法第三十條第一項前段幫助
    犯之規定，是核被告所為，係犯刑法第三百三十九條第一項
    之幫助連續詐欺取財罪。公訴意旨雖僅論及被害人乙○○遭
    詐騙之事實，惟前開未經起訴之被害人蘇宏欣遭詐騙之部分
    ，核與前開成年人詐騙被害人乙○○之犯行有連續犯之裁判
    上一罪關係，基於審判不可分之原則，為起訴效力所及，且
    經檢察官請求併辦，本院自應併予審理，併予敘明。
  (三)前開成年男子等前開詐欺取財集團成員以同一詐騙手段詐騙
    被害人乙○○，雖被害人乙○○遭詐騙而存款之行為雖有多
    次，惟其均時間緊密，侵害同一法益，依一般社會觀念，在
    刑法評價上，應視為數次之接續實施，為包括一罪之接續犯
    。
  (四)前開成年人等前開詐欺取財集團成員所為之前開詐欺取財犯
    行，均各有犯意聯絡及行為分擔，固均各為共同正犯，惟幫
    助犯係從犯，從屬正犯而成立，刑法上既無「共同幫助」之
    情，則被告所為之前揭幫助恐嚇取財犯行，當亦無「幫助共
    同」之可言（司法院廳刑一字第一一○四號函亦同此見解
    ），附此敘明。
  (五)被告係幫助他人犯詐欺取財罪，為從犯，本院衡其犯罪情節
    較正犯為輕，爰依刑法第三十條第二項之規定，按正犯之刑
    減輕之。
  (六)爰審酌提供金融機構帳戶供他人非法使用，助長社會犯罪風
    氣及增加緝犯罪之困難，其行為殊屬不當，且遭詐騙之被害
    人二人遭詐騙之金額合計逾二十餘萬元，被告迄今仍未與被
    害人二人達成和解並賠償損害，再兼衡酌被告犯後仍飾詞卸
    責、否認犯行，犯罪後態度不佳，及被告本身並未實際參與
    本案詐欺取財之犯行、可非難性較小，暨被告於本案行為前
    尚均無經法院判處有罪之刑事犯罪紀錄，有臺灣高等法院被
    告前案紀錄表及臺灣臺中地方法院檢察署刑案資料查註紀錄
    表附卷可按等一切情狀，量處如主文所示之刑，並均諭知易
    科罰金之折算標準，以示懲儆。而按刑法第四十一條第一項
    前段規定，於九十四年一月七日修正、九十五年七月一日施
    行前之規定為：「犯最重本刑為五年以下有期徒刑以下之刑
    之罪，而受六個月以下有期徒刑或拘役之宣告，因身體、教
    育、職業、家庭之關係或其他正當事由，執行顯有困難者，
    得以一元以上三元以下折算一日，易科罰金。」；又被告行
    為時之易科罰金折算標準，修正前罰金罰鍰提高標準條例第
    二條（現已刪除）規定，就其原定數額提高為一百倍折算一
    日，則本件被告行為時之易科罰金折算標準，應以銀元一百
    元、二百元、三百元折算一日，經折算為新臺幣後，應以新
    臺幣三百元、六百元、九百元折算為一日。修正施行後之規
    定則為：「犯最重本刑為五年以下有期徒刑以下之刑之罪，
    而受六個月以下有期徒刑或拘役之宣告者，得以新臺幣一千
    元、二千元或三千元折算一日，易科罰金。」比較修正前後
    之易科罰金折算標準，以被告行為時關於易科罰金之規定，
    較有利於被告，自應依適用被告行為時之舊法，依修正前刑
    法第四十一條第一項前段、修正前罰金罰鍰提高標準條例第
    二條之規定，諭知易科罰金之折算標準，附此敘明。另本案
    被告犯罪時間係在九十六年四月二十四日以前，合於中華民
    國九十六年罪犯減刑條例第二條第一項第三款所定減刑條件
    ，應依法減輕其宣告刑二分之一，並諭知易科罰金之折算標
    準。
據上論斷，應依刑事訴訟法第二百九十九條第一項前段，刑法第
二條第一項前段、第三十條第一項、第二項、第三百三十九條第
一項、（修正前）第三十三條第五款、（修正前）第五十六條、
（修正前）第四十一條第一項前段，罰金罰鍰提高標準條例第一
條前段、（修正前）第二條，現行法規所定貨幣單位折算新臺幣
條例第二條，中華民國九十六年罪犯減刑條例第二條第一項第三
款、第七條、第九條，判決如主文。
中　　華　　民　　國　　96　　年　　7 　　月　　20　　日
                  刑事第九庭    審判長法  官　周瑞芬
                                      法  官　莊秋燕
                                      法  官　何世全
以上正本證明與原本無異。
如不服本判決，應於送達後十日內向本院提出上訴狀（須附繕本
），上訴於臺灣高等法院臺中分院。
                                      書記官　童洪芳美
中　　華　　民　　國　　96　　年　　7 　　月　　20　　日
附錄論罪科刑法條：
刑法第三百三十九條第一項
意圖為自己或第三人不法之所有，以詐術使人將本人或第三人之
物交付者，處五年以下有期徒刑、拘役或科或併科一千元以下罰
金。
